ACORDAO-COMPLETO-2406079

ACÓRDÃO 5179/2020 ATA 13/2020 - SEGUNDA CÂMARA

VISTOS, relatados e discutidos estes autos referentes à Tomada de Contas Especial instaurada pelo Fundo Nacional de Desenvolvimento da Educação - FNDE, em nome da Sra. Antônia Luciana da Costa Oliveira, Prefeita de Baraúna/RN, no período de 2014-2016, em razão da omissão no dever de prestar contas dos recursos repassados ao aludido município no âmbito do Programa Dinheiro Direto na Escola - PDDE, no exercício de 2015. 
        ACORDAM os Ministros do Tribunal de Contas da União, reunidos em sessão da 2ª Câmara, ante as razões expostas pelo Relator, em:
	9.1. com fundamento nos arts. 1º, inciso I, 16, inciso III, alínea a, 19, caput, e 23, inciso III, da Lei 8.443/1992, julgar irregulares as contas da Sra. Antônia Luciana da Costa Oliveira e condená-la ao pagamento das quantias a seguir indicadas, acrescidas da atualização monetária e dos juros de mora, calculados a partir das datas especificadas até a efetiva quitação, fixando-lhe o prazo de 15 (quinze) dias, a contar do recebimento da notificação, para que comprove, perante o Tribunal (art. 214, inciso III, alínea a, do Regimento Interno/TCU) , o recolhimento da dívida ao Fundo Nacional de Desenvolvimento da Educação - FNDE, nos termos da legislação em vigor:
	Data
	Valor Original 
R$

	06/05/2015
	127.150,00

	24/08/2015
	4.250,00

9.2. aplicar à Sra. Antônia Luciana da Costa Oliveira a multa prevista no art. 57 da Lei 8.443/1992, no valor de R$ 16.500,00 (dezesseis mil e quinhentos reais) , fixando-lhe o prazo de 15 (quinze) dias, a contar da notificação, para que comprove, perante o Tribunal, o recolhimento da dívida aos cofres do Tesouro Nacional (art. 214, inciso III, alínea a, do Regimento Interno/TCU) , atualizada monetariamente desde a data deste Acórdão até a data do efetivo recolhimento, se for paga após o vencimento, na forma da legislação em vigor;
9.3. autorizar, caso requerido, nos termos do art. 26 da Lei 8.443/1992, o parcelamento das dívidas em até 36 (trinta e seis) parcelas mensais e sucessivas, sobre as quais incidirão os correspondentes acréscimos legais (débito: atualização monetária e juros de mora; multa: atualização monetária) , esclarecendo à responsável que a falta de pagamento de qualquer parcela importará no vencimento antecipado do saldo devedor (art. 217, § 2º, inciso II, do RI/TCU) , sem prejuízo das demais medidas legais;   
9.4. autorizar, desde logo, a cobrança judicial das dívidas a que se referem os subitens anteriores, caso não atendida a notificação, com base no art. 28, inciso II, da Lei 8.443/1992;
9.5. remeter cópia deste Acórdão à Procuradoria da República no Estado do Rio Grande do Norte, com fundamento no art. 209, § 7º, do Regimento Interno/TCU.

Tomada de Contas Especial instaurada pelo órgão concedente em razão da omissão no dever de prestar contas dos recursos repassados a ente federado mediante o Programa Dinheiro Direto na Escola.

Segunda Câmara

Município de Baraúna/RN.

3. Responsável: Antônia Luciana da Costa Oliveira (030.497.664/41).

13.1. Ministros presentes: Ana Arraes (Presidente), Augusto Nardes, Aroldo Cedraz e Raimundo Carreiro.
13.2. Ministros-Substitutos presentes: Marcos Bemquerer Costa (Relator) e André Luís de Carvalho.

ACORDAO-COMPLETO-2473023

Acórdão de Relação 6481/2021 - Segunda Câmara

Acórdão de Relação

MARCOS BEMQUERER

Trata-se da Tomada de Contas Especial instaurada pelo Fundo Nacional de Desenvolvimento da Educação - FNDE, em nome da Sra. Antônia Luciana da Costa Oliveira, Prefeita de Baraúna/RN, no período de 2014 a 2016, em razão da omissão no dever de prestar contas dos recursos repassados ao mencionado município no âmbito do Programa Dinheiro Direto na Escola - PDDE, durante o exercício de 2015.
2.	Os recursos transferidos por meio do PDDE destinaram-se a atender duas ações: Educação Integral, no valor de R$ 127.150,00, e Estrutura, no total de R$ 4.250,00.  
3.	 A seguir, reproduzo, com alguns ajustes de forma, excerto da instrução da peça 31, em que a matéria destes autos foi assim historiada e analisada na Secretaria de Controle Externo de Tomada de Contas Especial - Secex-TCE:  
"1.1. O Programa Dinheiro Direto na Escola - PDDE tem como objetivo a destinação de recursos financeiros, repassados em caráter suplementar, destinados à cobertura de despesas de custeio, manutenção e de pequenos investimentos, que concorram para a garantia do funcionamento e melhoria da infraestrutura física e pedagógica dos estabelecimentos de ensino.
HISTÓRICO
2. Em 29/9/2017, com fundamento na IN/TCU 71/2012, alterada pela IN/TCU 76/2016 e DN/TCU 155/2016, o dirigente do Fundo Nacional de Desenvolvimento da Educação autorizou a instauração da tomada de contas especial (peça 1) .
3. Os recursos foram repassados pelo FNDE ao Município de Baraúna/ RN, no âmbito do Programa Dinheiro Direto na Escola - PDDE (PDDE/2015 - Estrutura e PDDE/2015 - Educação Integral) , exercício 2015, conforme quantias abaixo discriminadas:
PDDE/2015 (Estrutura) 
	Ordem Bancária
	Data
	Valor (R$ 1,00) 

	2015OB808447
	24/08/2015
	4.250,00

PDDE/2015 (Educação Integral) 
	Ordem Bancária
	Data
	Valor (R$ 1,00) 

	2015OB460208
	06/05/2015
	19.000,00

	2015OB460208
	06/05/2015
	17.750,00

	2015OB460208
	06/05/2015
	22.450,00

	2015OB460208
	06/05/2015
	22.000,00

	2015OB460208
	06/05/2015
	27.100,00

	2015OB460208
	06/05/2015
	18.850,00

4. O fundamento para a instauração da Tomada de Contas Especial, conforme consignado na matriz de responsabilização elaborada pelo tomador de contas, foi a constatação da seguinte irregularidade:  omissão no dever legal de prestar contas.
5. A responsável arrolada na fase interna foi devidamente comunicada e, diante da ausência de justificativas suficientes para elidir a irregularidade e da não devolução dos recursos, instaurou-se a tomada de contas especial. 
6. No relatório (peça 1, p. 31-38) , o tomador de contas concluiu que o prejuízo importaria no valor original de R$ 131.400,00, imputando-se a responsabilidade à Sra. Antônia Luciana da Costa Oliveira (CPF XXX.497.664-XX) , Prefeita Municipal, no período de 30/01/2014 a 31/12/2016, na condição de gestora dos recursos. 
7. Em 28/11/2017, a Controladoria-Geral da União emitiu o relatório de auditoria (peça 1, p. 43-45) , em concordância com o relatório do tomador de contas. O certificado de auditoria e o parecer do dirigente do órgão de controle interno concluíram pela irregularidade das presentes contas (peças 1, p. 46-49) .
8. Em 7/12/2017, o ministro responsável pela área atestou haver tomado conhecimento das conclusões contidas no relatório e certificado de auditoria, bem como do parecer conclusivo do dirigente do órgão de controle interno, manifestando-se pela irregularidade das contas, e determinou o encaminhamento do processo ao Tribunal de Contas da União (peça 1, p. 50-51) .
9. Na instrução inicial (peça 23) , analisando-se os documentos nos autos, concluiu-se pela necessidade de realização de citação e audiência para as irregularidades abaixo: 
9.1. Irregularidade 1: não comprovação da boa e regular aplicação dos recursos federais repassados ao município de Baraúna/RN, à conta do Programa Dinheiro Direto na Escola - PDDE, PDDE/2015 (Educação Integral) e PDDE/2015 (Estrutura) , em razão da omissão no dever de prestar contas no prazo legal, contrariando a Resolução/CD/FNDE n. 18, de 21/5/2013 e Resolução/CD/FNDE n. 15, de 10/7/2014.
9.1.1. Evidências da irregularidade: documentos técnicos presentes nas peças 1, 4, 5, 8, 16, 17, 23, 26 e 27.
9.1.2. Normas infringidas: art. 37, caput, c/c o art. 70, parágrafo único, da Constituição da República Federativa do Brasil; art. 93 do Decreto-lei 200/1967; art. 66 do Decreto 93.872/1986; Resolução CD/FNDE n. 14, de 09/06/2014, e Resolução/CD/FNDE n. 15, de 10/7/2014.
9.2. Débitos relacionados ao responsável, Sra. Antônia Luciana da Costa Oliveira (CPF XXX.497.664-XX) :
PDDE/2015 (Estrutura) 
	Data de ocorrência
	Valor histórico (R$ 1,00) 

	24/08/2015
	4.250,00

PDDE/2015 (Educação Integral) 
	Data de ocorrência
	Valor histórico (R$ 1,00) 

	06/05/2015
	127.150,00

9.2.1. Cofre credor: Fundo Nacional de Desenvolvimento da Educação.
9.2.2. Responsável: Sra. Antônia Luciana da Costa Oliveira (CPF XXX.497.664-XX) , Prefeita do Município de Baraúna/RN (gestão 30/01/2014 a 2016) .
9.2.2.1. Conduta: não demonstrar a boa e regular aplicação dos recursos federais recebidos e geridos por meio do instrumento em questão, no exercício de 2015, em face da omissão na prestação de contas, cujo prazo encerrou-se em 30/4/2016.
9.2.2.2. Nexo de causalidade: a conduta descrita impediu o estabelecimento do nexo causal entre as possíveis despesas efetuadas com os recursos recebidos, no âmbito do instrumento em questão, no exercício de 2016.
9.2.2.3. Culpabilidade: não há excludentes de ilicitude, de culpabilidade e de punibilidade; é razoável supor que o responsável tinha consciência da ilicitude de sua conduta; era exigível conduta diversa da praticada, qual seja, desincumbir-se do seu dever por meio da apresentação da prestação de contas no prazo e forma devidos.
10. Encaminhamento: citação.
10.1. Irregularidade 2: omissão no dever de prestar contas dos recursos federais recebidos no âmbito do Programa Dinheiro Direto na Escola - PDDE/2015 (Estrutura) e PDDE/2015 (Educação Integral) , cujo prazo encerrou-se em 30/4/2016, ainda na gestão (30/01/2014 a 2016) da responsável citada acima.
10.1.1. Evidências da irregularidade: documentos técnicos presentes nas peças 1, 4, 5, 8, 16, 17, 23, 26 e 27.
10.1.2. Normas infringidas: art. 37, caput, c/c o art. 70, parágrafo único, da Constituição da República Federativa do Brasil; art. 93 do Decreto-lei 200/1967; art. 66 do Decreto 93.872/1986; Resolução CD/FNDE n. 14, de 09/06/2014, e Resolução/CD/FNDE n. 15, de 10/7/2014.
10.1.3. Responsável: Antônia Luciana da Costa Oliveira (CPF XXX.497.664-XX) 
10.1.3.1. Conduta: não disponibilizar as condições materiais mínimas e necessárias para que o seu sucessor pudesse apresentar a prestação de contas.
10.1.3.2. Nexo de causalidade: a conduta descrita impediu o estabelecimento do nexo causal entre as possíveis despesas efetuadas com os recursos recebidos, no âmbito do instrumento em questão, no exercício de 2016.
10.1.3.3. Culpabilidade: não há excludentes de ilicitude, de culpabilidade e de punibilidade; é razoável supor que o responsável tinha consciência da ilicitude de sua conduta; era exigível conduta diversa da praticada, qual seja, desincumbir-se do seu dever por meio da apresentação da prestação de contas no prazo e forma devidos. 
11. Encaminhamento: audiência.
12. Em cumprimento ao pronunciamento da unidade (peça 25) , foram efetuadas a citação e a audiência da responsável, nos moldes adiante:
 Sr. Antônia Luciana da Costa Oliveira (CPF XXX.497.664-XX) (...) :
	Comunicação: Ofício 10124/2019 - Seproc (peça 26) 
Data da Expedição: 13/12/2019
Data da Ciência: 20/12/2019 (peça 27) 
Nome Recebedor: MARIA VERÔNICA
Observação: Ofício enviado para o endereço da responsável, conforme endereço obtido por meio da Certidão de peça 21, referente à Ação Civil de Improbidade Administrativa autuada na 8ª Vara Federal do Rio Grande do Norte.
Fim do prazo para a defesa: 11/11/2019
	
13. Conforme Despacho de Conclusão das Comunicações Processuais (peça 28) , informamos que as providências inerentes às comunicações processuais foram concluídas. 
14. Transcorrido o prazo regimental, o responsável permaneceu silente, devendo ser considerado revel, nos termos do art. 12, § 3º, da Lei 8.443/1992.
ANÁLISE DOS PRESSUPOSTOS DE PROCEDIBILIDADE DA IN/TCU 71/2012
Apreciação do Prejuízo ao Contraditório e Ampla Defesa
15. Verifica-se que não houve o transcurso de mais de dez anos desde o fato gerador sem que tenha havido a notificação da responsável pela autoridade administrativa federal competente (art. 6º, inciso II, c/c art. 19 da IN/TCU 71/2012, modificada pela IN/TCU 76/2016) , uma vez que o fato gerador da irregularidade sancionada ocorreu em 6/5/2015, haja vista que o vencimento do prazo para prestação de contas deu-se em 30/4/2016, e o responsável foi notificado sobre as irregularidades pela autoridade administrativa competente conforme abaixo:
15.1. Antônia Luciana da Costa Oliveira (CPF XXX.497.664-XX) , por meio do ofício acostado à peça 26, recebido em 20/12/2019, conforme Aviso de Recebimento - AR (peça 27) .
Valor de Constituição da TCE 	
16. Verifica-se, ainda, que o valor atualizado do débito apurado (sem juros) em 1º/01/2017 é de R$ 147.708,65, portanto superior ao limite mínimo de R$ 100.000,00, na forma estabelecida nos arts. 6º, inciso I, e 19 da IN/TCU 71/2012, modificada pela IN/TCU 76/2016. 
OUTROS DÉBITOS NOS SISTEMAS DO TCU COM OS MESMOS RESPONSÁVEIS
17. Informa-se que foi encontrado débito imputável aos responsáveis em outros processos no Tribunal:
	Responsável
	Processos

	Antônia Luciana da Costa Oliveira (CPF XXX.497.664-XX) 
	Processo 026.970/2016-3 (TCE, aberto) , Processo 000.118/2018-4 (TCE, aberto) , Processo 039.269/2018-3 (TCE, aberto) , Processo 039.205/2019-3 (TCE, aberto) e Processo 018.511/2019-8 (TCE, aberto) 

18. A tomada de contas especial está, assim, devidamente constituída e em condição de ser instruída.
EXAME TÉCNICO
Da validade das notificações:
19. Preliminarmente, cumpre tecer breves considerações sobre a forma como são realizadas as comunicações processuais no TCU. A esse respeito, destacam-se o art. 179 do Regimento Interno/TCU (Resolução 155, de 4/12/2002) e os arts. 3º e 4º, inciso III, § 1º, da Resolução/TCU 170, de 30 de junho de 2004, in verbis:
'Art. 179. A citação, a audiência ou a notificação, bem como a comunicação de diligência, farse-ão:
I - mediante ciência da parte, efetivada por servidor designado, por meio eletrônico, fac-símile, telegrama ou qualquer outra forma, desde que fique confirmada inequivocamente a entrega da comunicação ao destinatário;
II - mediante carta registrada, com aviso de recebimento que comprove a entrega no endereço do destinatário;
III - por edital publicado no Diário Oficial da União, quando o seu destinatário não for localizado.' (Regimento Interno/TCU) 
'Art. 3º As comunicações serão dirigidas ao responsável, ou ao interessado, ou ao dirigente de órgão ou entidade, ou ao representante legal ou ao procurador constituído nos autos, com poderes expressos no mandato para esse fim, por meio de:
I - correio eletrônico, fac-símile ou telegrama;
II - servidor designado;
III - carta registrada, com aviso de recebimento;
IV - edital publicado no Diário Oficial da União, quando o seu destinatário não for localizado, nas hipóteses em que seja necessário o exercício de defesa.
Art. 4º. Consideram-se entregues as comunicações:
I - efetivadas conforme disposto nos incisos I e II do artigo anterior, mediante confirmação da ciência do destinatário;
II - realizadas na forma prevista no inciso III do artigo anterior, com o retorno do aviso de recebimento, entregue comprovadamente no endereço do destinatário;
III - na data de publicação do edital no Diário Oficial da União, quando realizadas na forma prevista no inciso IV do artigo anterior.
§ 1º O endereço do destinatário deverá ser previamente confirmado mediante consulta aos sistemas disponíveis ao Tribunal ou a outros meios de informação, a qual deverá ser juntada ao respectivo processo.'
20. Bem se vê, portanto, que a validade da citação via postal não depende de que o aviso de recebimento seja assinado pelo próprio destinatário da comunicação, o que dispensa, no caso em tela, a entrega do AR em 'mãos próprias'. A exigência da norma é no sentido de o Tribunal verificar se a correspondência foi entregue no endereço correto, residindo aqui a necessidade de certeza inequívoca. 
21. Não é outra a orientação da jurisprudência do TCU, conforme se verifica dos julgados a seguir transcritos:
'São válidas as comunicações processuais entregues, mediante carta registrada, no endereço correto do responsável, não havendo necessidade de que o recebimento seja feito por ele próprio.' (Acórdão 3648/2013-TCU-Segunda Câmara, Relator Ministro José Jorge) .
'É prescindível a entrega pessoal das comunicações pelo TCU, razão pela qual não há necessidade de que o aviso de recebimento seja assinado pelo próprio destinatário. Entregandose a correspondência no endereço correto do destinatário, presume-se o recebimento da citação. (Acórdão 1019/2008-TCU-Plenário, Relator Ministro Benjamin Zymler) ;
'As comunicações do TCU, inclusive as citações, deverão ser realizadas mediante Aviso de Recebimento - AR, via Empresa Brasileira de Correios e Telégrafos, bastando para sua validade que se demonstre que a correspondência foi entregue no endereço correto. (Acórdão 1526/2007-TCU-Plenário, Relator Ministro Aroldo Cedraz) .
22. A validade do critério de comunicação processual do TCU foi referendada pelo Supremo Tribunal Federal, nos termos do julgamento do MS-AgR 25.816/DF, por meio do qual se afirmou a desnecessidade da ciência pessoal do interessado, entendendo-se suficiente a comprovação da entrega do AR no endereço do destinatário:
'Ementa: Agravo regimental. Mandado de segurança. Desnecessidade de intimação pessoal das decisões do Tribunal de Contas da União. Art. 179 do Regimento Interno do TCU. Intimação do ato impugnado por carta registrada, iniciado o prazo do art. 18 da Lei nº 1.533/51 da data constante do aviso de recebimento. Decadência reconhecida. Agravo improvido.
O envio de carta registrada com aviso de recebimento está expressamente enumerado entre os meios de comunicação de que dispõe o Tribunal de Contas da União para proceder às suas intimações.
O inciso II do art. 179 do Regimento Interno do TCU é claro ao exigir apenas a comprovação da entrega no endereço do destinatário, bastando o aviso de recebimento simples.' 
Da revelia da responsável Sra. Antônia Luciana da Costa Oliveira
23. No caso vertente, ocorreram várias tentativas de concretizar a citação e a audiência da responsável, mas todas se mostraram infrutíferas, por isso foi realizada citação por meio de edital, conforme se verifica do Termo de Verificação de Comunicações e Comparecimento aos autos de peça 16:
	Responsável que não compareceu aos autos

	Responsável
	Natureza
	Pesquisa de endereço
	 (A) 
	Ofício 
	Peça do AR
	Resultado
	 (B) 

			Peça
	Origem
		Nº
	Peça
			
	Antônia Luciana da Costa Oliveira
	Citação
	3
	RFB
	Sim
	Ofício 0456/2018-SecexTCE
	8
	9
	Mudou-se
	---

	Antônia Luciana da Costa Oliveira
	Citação
	10
	Bases TCU
	Sim
	Ofício 0979/2018-SecexTCE
	11
	12
	Ausente
	---

	Antônia Luciana da Costa Oliveira
	Citação
	10
	Bases TCU
	Sim
	Ofício 2635/2018-SecexTCE
	13
	15
	Mudou-se 
	---

 (A) O endereço contido no AR corresponde ao que consta na pesquisa de endereço?
 (B) O AR foi assinado pelo próprio responsável ou, no caso de pessoa jurídica,
pelo representante legal?
24. Ocorre que em pesquisa realizada na internet, mais precisamente no sítio da Justiça Federal no Rio Grande do Norte (https://www.jfrn.jus.br/) foram encontradas várias ações nas quais a ré é a Sra. Antônia Luciana da Costa Oliveira (CPF XXX.497.664-XX) , com a ocorrência de intimações e apreciações de mérito. 
25. Dentre as ações acima mencionadas, cabe destacar a seguinte:
Número do Processo: 0807080-90.2018.4.05.8401 
Classe Judicial: AÇÃO CIVIL DE IMPROBIDADE ADMINISTRATIVA 
Órgão Julgador: 8ª VARA FEDERAL 
Órgão Julgador Colegiado: 
Data de Distribuição: 3 de dezembro de 2018 
Assunto: DIREITO ADMINISTRATIVO E OUTRAS MATÉRIAS DE DIREITO PÚBLICO | Atos Administrativos | Improbidade Administrativa | Dano ao Erário |
26. Em algumas das peças desse processo citado acima, consta que foi juntada a certidão com endereço da ré e a confecção de carta precatória em 18/3/2019, com o seguinte despacho do Diretor de Secretaria, Sr. Tayrone Thallis de Medereiros Souza (peças 20 e 21) :
'Certifico que a mesma ré foi citada em outros processos de improbidade administrativa em trâmite neste Juízo no seguinte endereço: Rua Etelvina G. Ferreira, nº 232, Condomínio Lucca, apto. 02, Barra de São Miguel/AL. Por conta disso, certifico que foi confeccionada, nesta data, carta precatória para notificação da demandada. Dou fé.'
27. Nesse processo acima, foi proferida sentença da lavra do Juiz Federal Orlando Donato Rocha, de 24/5/2018, em desfavor da ré, Sra. Antônia Luciana da Costa Oliveira (peça 22) , mas é importante salientar o seguinte trecho que fala da citação da ré naquele processo judicial:
'Citada (id. 33828768) , a ré não apresentou contestação, mas apresentou uma manifestação preliminar no id. 3374590, na qual requereu a suspensão do trâmite processual em razão do RE 852.475; e o não recebimento da inicial pela ausência de causa legal para a instauração e processamento desta AIA, pois não ficou demonstrado o dolo da demandada.
Petição da ré comunicando a mudança provisória de endereço no id. 3496021.
Certidão de decurso de prazo sem que a ré tenha apresentado contestação no id. 3514302.'
28. Verificou-se, portanto, que o endereço utilizado pela Justiça (item 26 anterior) era diferente dos usados pelo TCU nas tentativas frustradas de citação da responsável, razão pela qual se optou pela realização de nova citação (peça 26) , com base nesse endereço, coletado no sítio da Justiça Federal no Rio Grande do Norte (https://www.jfrn.jus.br/) , conforme peça 21.
29. Nos processos do TCU, a revelia não leva à presunção de que seriam verdadeiras todas as imputações levantadas contra os responsáveis, diferentemente do que ocorre no processo civil, em que a revelia do réu opera a presunção da verdade dos fatos narrados pelo autor. Dessa forma, a avaliação da responsabilidade do agente não pode prescindir da prova existente no processo ou para ele carreada. 
30. Ao não apresentar sua defesa, a responsável deixou de produzir prova da regular aplicação dos recursos sob sua responsabilidade, em afronta às normas que impõem aos gestores públicos a obrigação legal de, sempre que demandados pelos órgãos de controle, apresentar os documentos que demonstrem a correta utilização das verbas públicas, a exemplo do contido no art. 93 do Decreto-lei 200/1967: 'Quem quer que utilize dinheiros públicos terá de justificar seu bom e regular emprego na conformidade das leis, regulamentos e normas emanadas das autoridades administrativas competentes.' 
31. Mesmo as alegações de defesa não sendo apresentadas, considerando o princípio da verdade real que rege esta Corte, procurou-se buscar, em manifestações do responsável na fase interna desta Tomada de Contas Especial, se havia algum argumento que pudesse ser aproveitado a seu favor. 
32. Em consulta aos sistemas corporativos do instaurador (SIGPC/Contas Online, peças 29 e 30) , verifica-se que o responsável também não apresentou contas junto ao instaurador e continua inadimplente.
33. Em se tratando de processo em que a parte interessada não se manifestou acerca das irregularidades imputadas, não há elementos para que se possa efetivamente aferir e reconhecer a ocorrência de boa-fé na conduta da responsável, podendo este Tribunal, desde logo, proferir o julgamento de mérito pela irregularidade das contas, conforme os termos dos §§ 2º e 6º do art. 202 do Regimento Interno do TCU. (Acórdão 2064/2011-TCU-Primeira Câmara (rel. Min. Ubiratan Aguiar) , 6.182/2011 - TCU - 1ª Câmara (rel. Min. Subst. Weber de Oliveira) , 4.072/2010 - TCU - 1ª Câmara (rel. Min. Valmir Campelo) , 1.189/2009 - TCU - 1ª Câmara (rel. Min. Subst. Marcos Bemquerer Costa) , 731/2008 - TCU - Plenário (rel. Min. Aroldo Cedraz) .
34. Dessa forma, a responsável deve ser considerada revel, nos termos do art. 12, § 3º, da Lei 8.443/1992, devendo as contas serem julgadas irregulares, com a condenação ao pagamento do débito e a aplicação da multa prevista no art. 57 da Lei 8.443/1992.
Prescrição da Pretensão Punitiva
35. Vale ressaltar que a pretensão punitiva do TCU, conforme Acórdão 1441/2016-TCU-Plenário, Relator Min. Benjamin Zymler e Redator Min. Walton Alencar Rodrigues, que uniformizou a jurisprudência acerca dessa questão, subordina-se ao prazo geral de prescrição indicado no art. 205 do Código Civil, que é de dez anos, contado da data de ocorrência da irregularidade sancionada, nos termos do art. 189 do Código Civil, sendo este prazo interrompido pelo ato que ordenar a citação, a audiência ou a oitiva do responsável.
36. No caso em exame, não ocorreu a prescrição, uma vez que a irregularidade sancionada ocorreu em 06/05/2015, e o ato de ordenação da citação ocorreu em 23/9/2019.
Cumulatividade de multas 
37. Quanto à possibilidade de aplicação cumulativa das multas dos arts. 57 e 58, inciso I, da Lei 8.443/1992, ainda que seja adequada a realização de citação e audiência da responsável, por força do disposto no art. 209, §4º, do Regimento Interno do TCU, o Tribunal reconhece que existe relação de subordinação entre as condutas de 'não comprovação da aplicação dos recursos' e de 'omissão na prestação de contas', sendo a primeira consequência da segunda, o que enseja, na verificação das duas irregularidades, a aplicação da multa do art. 57, com o afastamento da multa do art. 58, inciso I, em atenção ao princípio da absorção (Acórdão 9579/2015-TCU-Segunda Câmara, rel. Ministro Vital do Rêgo; Acórdão 2469/2019-TCU-Primeira Câmara, rel. Min. Subst. Augusto Sherman Cavalcanti) .
38. Conforme leciona Cezar Bitencourt (Tratado de Direito Penal: parte geral - 8ª Edição - São Paulo: Saraiva, 2003. Pg. 565) , na absorção, ' (...) a pena do delito mais grave absorve a pena do delito menos grave, que deve ser desprezada'. No caso concreto, a 'omissão no dever de prestar contas', embora seja uma irregularidade autônoma, funciona como fase ou meio para a consecução da 'não comprovação da aplicação dos recursos', havendo clara relação de interdependência entre essas condutas. Dessa forma, recaindo as duas ocorrências num mesmo gestor, deve prevalecer a pena do delito mais grave, qual seja, a multa do art. 57 da Lei 8.443/1992."
4.	Por fim, a Secex/TCE, após consignar que não constam dos autos elementos que permitam reconhecer a boa-fé da responsável, propõe ao Tribunal (peças 31 a 33) : 
	4.1. considerar revel a Sra. Antônia Luciana da Costa Oliveira, para todos os efeitos, dando-se prosseguimento ao processo, com fulcro no art. 12, § 3º, da Lei 8.443/1992;  
4.2. julgar irregulares, nos termos dos arts. 1º, inciso I, 16, inciso III, alíneas a e c, da Lei 8.443/1992, as contas da Sra. Antônia Luciana da Costa Oliveira, condenando-a ao pagamento das importâncias a seguir especificadas, atualizadas monetariamente e acrescidas dos juros de mora, calculados a partir das datas discriminadas até a data da efetiva quitação do débito, fixando-lhe o prazo de quinze dias, para que comprove, perante o Tribunal, o recolhimento das referidas quantias aos cofres do Fundo Nacional de Desenvolvimento da Educação, conforme disposto no art. 23, inciso III, alínea a, da citada lei:
	Data
	Valor Original R$

	06/05/2015
	127.150,00

	24/08/2015
	4.250,00

4.3. aplicar à Sra. Antônia Luciana da Costa Oliveira a multa prevista no art. 57 da Lei 8.443/1992; 
4.4. autorizar, desde logo, a cobrança judicial das dívidas, caso não atendida a notificação, na forma do art. 28, inciso II, da Lei 8.443/1992; 
4.5. autorizar também, desde logo, se requerido, com fundamento no art. 28, inciso I, da Lei 8.443/1992 c/c o art. 217, §§ 1º e 2º do Regimento Interno/TCU, o parcelamento das dívidas em até 36 vezes; 
4.6. enviar cópia do Acórdão a ser prolatado, bem como do Relatório e do Voto que o fundamentarem, à Procuradoria da República no Estado do Rio Grande do Norte, com base no § 3º do art. 16 da Lei 8.443/1992 c/c o § 7º do art. 209 do Regimento Interno/TCU;  
4.7. enviar cópia do Acórdão que vier a ser proferido ao FNDE e à responsável, para ciência, informando que a presente deliberação, acompanhada do Relatório e do Voto que a fundamenta, estará disponível para a consulta no endereço www.tcu.gov.br/acordaos, além de esclarecer que, caso requerido, o TCU poderá fornecer sem custos as correspondentes cópias, de forma impressa.
5.	O Ministério Público junto ao TCU, representado pelo Procurador Sérgio Ricardo Costa Caribé, manifestou-se de acordo com a proposta feita pela unidade instrutiva (peça 34) .
	É o Relatório.

não há.

Procurador Sérgio Ricardo Costa Caribé.

TOMADA DE CONTAS ESPECIAL. PROGRAMA DINHEIRO DIRETO NA ESCOLA - PDDE. OMISSÃO NO DEVER DE PRESTAR CONTAS. NÃO COMPROVAÇÃO DAS DESPESAS INCORRIDAS COM OS RECURSOS PÚBLICOS DO ALUDIDO PROGRAMA FEDERAL. CITAÇÃO. REVELIA. ÔNUS DO GESTOR DE DEMONSTRAR A REGULARIDADE DA APLICAÇÃO DOS RECURSOS PÚBLICOS. CONTAS IRREGULARES, COM DÉBITO E MULTA PROPORCIONAL AO DANO. O ônus de comprovar a regular aplicação da integralidade dos recursos públicos compete ao responsável, por meio da devida prestação de contas, com documentação consistente a demonstrar cabalmente os gastos efetuados na execução das ações do programa federal indicado.

TOMADA DE CONTAS ESPECIAL (TCE)

Secretaria de Controle Externo de Tomada de Contas Especial - Secex/TCE.

Trago à apreciação deste Colegiado Tomada de Contas Especial instaurada pelo Fundo Nacional de Desenvolvimento da Educação - FNDE, em nome da Sra. Antônia Luciana da Costa Oliveira, Prefeita de Baraúna/RN, no período de 2014-2016, em razão da omissão no dever de prestar contas dos recursos repassados ao mencionado município no âmbito do Programa Dinheiro Direto na Escola - PDDE, durante o exercício de 2015. 
2.	Os recursos transferidos por meio do PDDE destinaram-se a atender duas ações: Educação Integral, no valor de R$ 127.150,00, e Estrutura, no total de R$ 4.250,00.  
3.	A Secretaria de Controle Externo de Tomada de Contas Especial - Secex/TCE promoveu a citação da responsável a fim de que recolhesse o valor original do débito apurado, atualizado monetariamente, e/ou apresentasse alegações de defesa sobre a não comprovação da boa e regular aplicação dos recursos federais na execução das ações do PDDE/2015, em decorrência da omissão no dever de prestar contas (peça 26) . 
4.	 A unidade técnica também promoveu a audiência da ex-gestora para que oferecesse razões de justificativa sobre a omissão no dever de prestar contas dos recursos federais transferidos ao Município de Baraúna/RN à conta PDDE-2015, nas ações Educação Integral e Estrutura (peça 26) .
5.	Apesar de devidamente notificada da citação e da audiência, a ex-gestora não encaminhou sua defesa ao TCU nem recolheu o valor do débito, situação que caracteriza a sua revelia e autoriza o prosseguimento do feito, a teor da disposição do art. 12, § 3º, da Lei 8.443/1992.
6.	No mérito, os pareceres da unidade instrutiva e do Ministério Público/TCU são pela irregularidade das contas da Sra. Antônia Luciana da Costa Oliveira, com a condenação ao pagamento do débito calculado e com a aplicação da multa proporcional ao dano. 
7.	Assiste razão à unidade técnica e ao Parquet. De fato, o conjunto de documentos constantes dos autos não permite afirmar o correto emprego dos recursos públicos na execução das ações relacionadas ao PDDE, sobretudo pela falta da prestação de contas com documentação idônea capaz de comprovar as despesas porventura realizadas. 
8.	O FNDE registrou, no Relatório de Tomada de Contas Especial (peça 1, p. 31/38) , que a Sra. Antônia Luciana da Costa Oliveira, mesmo após ter sido notificada, não apresentou a devida prestação de contas dos recursos do PDDE/2015, os quais foram movimentados em sua gestão. 
9.	Ressaltou ainda o FNDE que a responsabilidade pela prestação de contas recai exclusivamente na ex-Prefeita Sra. Antônia Luciana da Costa Oliveira, porquanto o prazo para fazê-lo venceu em 30/04/2016, ou seja, durante a sua própria gestão que se estendeu até 31/12/2016 (peça 1, p. 31, 32 e 37) .
10.	Considerando que, na condição de gestora pública, a responsável tem o ônus de demonstrar a boa e regular aplicação dos recursos federais recebidos, a teor das disposições dos arts. 70, parágrafo único, da Constituição Federal, 93 do Decreto-lei 200/1967 e 66 do Decreto 93.872/1986, entendo que, diante da revelia da ex-agente pública e da falta da prestação de contas com a documentação comprobatória das despesas, as contas da Sra. Antônia Luciana da Costa Oliveira devem ser julgadas irregulares, com a condenação ao pagamento do débito apurado nos autos. 
11.	Por fim, a gravidade da irregularidade constatada e a reprovabilidade da conduta da responsável, omissa no dever de prestar contas, ensejam a aplicação à ex-gestora da multa prevista no art. 57 da Lei 8.443/1992. 
	Ante o exposto, manifesto-me por que seja adotada a deliberação que ora submeto a este Colegiado.
	T.C.U., Sala das Sessões, em 07 de maio de 2020.  
MARCOS BEMQUERER COSTA
Relator